【裁判字號】    88,訴,1331
【裁判日期】    890316
【裁判案由】    確認抵押權不存在等
【裁判全文】
臺灣桃園地方法院民事判決                        八十八年度訴字第一三三一號
    原      告  乙○○
    訴訟代理人  甲○○
                陳智義  律?
    複代理人    石志鵬  律?
    被      告  丙○○
右當事人間請求確認抵押債權不存在事件，本院判決如左：
    主      文
原告之訴駁回。
訴訟費用由原告負擔。
    事      實
甲、原告方面：
  一、聲明：
  （一）、請求確認被告於原告所有桃園縣龜山鄉○○○段坑底小段二十一地號之不
        動產（下稱系爭不動產）上之抵押權所擔保債權（下稱系爭債權）新台幣（
        下同）四百萬元之債權不存在。
  （二）、訴訟費用由被告負擔。
  二、陳述：
  （一）、以原告之系爭不動產擔保之債權早已清償，此可由當初債務人即訴外人徐
        振隆借錢時所開立之票據早已取回得知，故被告所提出之支票，其票款並非
        原告之系爭不動產所擔保之債權。
  （二）、系爭不動產擔保之債權縱尚存在，依法保證人業已免其履行責任：依民法
        第七百五十二條規定：「約定保證人僅於一定期間內為保證者，如債權人於
        其期間內，對於保證人不為審判上之請求，保證人免其責任。」同法第七百
        五十五條規定：「就定有期限之債務為保證者，如債權人允許主債務人延期
        清償時，保證人除對於其延期已為同意外，不負保證責任。」本件被告與主
        債務人徐振隆於民國（下同）八十五年八月二十八日簽有借貸契約，約定於
        八十七年八月二十七日清償，並邀原告以系爭不動產提供擔保，設定抵押權
        ，此觀附卷土地登記謄本他項權利部載有存續期間自八十五年八月二十八日
        至八十七年八月二十七日，及清償日期八十七年八月二十七日可知，且此事
        亦有附卷之被告民事裁定聲請狀「緣相對人徐振隆於八十五年八月二十八日
        向聲請人借款四百萬元整，約定於八十七年八月二十七日清償、利息按年息
        百分之六計算，並以前開相對人乙○○之不動產為擔保、設定抵押權經登記
        在案」陳載可稽，換言之，原告乃就債務人之二年定期債務為物上擔保，合
        先陳明；然被告於前述裁定聲請狀中亦陳有「因到清償日無力清償，經協議
        約定於八十八年二月二十九日清償」云云，上開同意債務人延期清償之允許
        原告並未同意，亦未經被告告知，故基此原告就所擔保之債務不負保證責任
        。再者，八十七年八月二十七日屆期後，被告亦從未就系爭債權對原告為審
        判上之請求，職是依民法第七五二條後段之規定，保證人之保證債務履行責
        任亦免除，準此，被告自不得拍賣原告之不動產。
  （三）、原告負有保證責任之債務僅三百萬元，且業已清償：
          查系爭抵押權係一般抵押權，非最高限額抵押權，此觀抵押權設定契約書
        及他項權利證明書即明，本件債務人徐振隆借款日八十五年八月二十七日時
        ，僅三百萬元本金債權，並非如設定書所載之四百萬元，此乃借款人冀望利
        息部分亦能得償，故以四百萬元登記為債權額，實際得優先受償為原告應負
        擔之保證債務僅三百萬元而已。此可由被告庭審時自認於八十五年九月二十
        七日給付案外人徐振隆三百萬元，另一百萬元則於八十六年二月二十五日給
        付，故而原告僅就八十五年九月二十七日之債務為保證約定，自不得令其保
        證債務範圍擴至八十六年二月二十五日之一百萬元。
  （四）、主債務業已分期清償：主債務人所有之抗辯，保證人得主張之，民法第七
        四二條定有明文，次查原告擔保案外人徐振隆就其借款三百萬元部份，歷來
        以現金或開立台北區中小企銀支票交予被告以清償系爭三百萬元債務；就上
        開金額之兌付被告坦承不諱，確有收受，僅辯稱此為利息之支付，惟本金三
        百萬元約定年息百分之六，就利息言亦不過三十六萬元而已，而主債務人交
        付之支票款亦有一百八十六萬元，被告稱此為利息之支付實不可採，是依法
        保證人亦得主張主債務人之清償事由抗辯之。
  三、證據：提出臺灣高等法院八十八年度抗字第二七八八號裁定書影本一份、民事
      聲請狀影本一份、土地登記謄本一份、抵押權設定契約書影本一份、他項權利
      證明書影本一份、支票影本暨存款不足退票單一份、本票影本一紙、支票明細
      表三張。
乙、被告方面：
  一、聲明：原告之訴駁回。
  二、陳述：
  （一）、系爭不動產所擔保之債權並未清償，主債務人徐振隆借錢時所開立之票據
        雖已由債務人取回，但係因該本票已到期，故徐振隆又以一百萬元、一張三
        百萬元之台北區中小企業銀行支票來換回最先開的本票。
  （二）、系爭不動產擔保之借款有借據為證，主債務人開給我支票，原告雖未背書
        ，但原告同意於債務未清償時，由被告處分抵押物，原告主張其不需負保證
        之責並無理由。
  （三）、被告分別於八十五年九月二十七日、八十六年二月二十五日開立三百萬元
        及一百萬元之支票與徐振隆，故系爭不動產所擔保之債權確係四百萬元。
  （四）、被告每月雖有收到徐振隆以支票給付之六萬元、四萬元、八萬元及二萬元
        不等之金額，但那是本金之利息，非本金款項，故抵押債權並未清償。。
  三、證據：提出本票影本一紙、支票七紙、抵押權設定契約書影本一份、支票影本
      二紙。
丙、本院依職權調閱本院八十八年度拍字第一四六０號拍賣抵押物全卷。
    理      由
一、按確認法律關係成立或不成立之訴，非原告有即受確認判決之法律上利益者，不
    得提起之，民事訴訟法第二百四十七條前段定有明文；所謂即受確認判決之法律
    上利益，須因法律關係之存否不明確，致原告在私法上之地位有受侵害之危險，
    而此項危險得以對於被告之確認判決除去之者而言，故確認法律關係成立或不成
    立之訴，苟具備前開要件，即得謂有即受確認判決之法律上利益，縱其所求確認
    者為他人間之法律關係，亦非不得提起（最高法院四十二年度台上字第一０三一
    號判例可資參照）。經查本件原告雖就他人之債權債務關係提起確認之訴，惟其
    既係以自己所有之系爭不動產設定抵押權，為該債權為擔保，而債權人否認該債
    權有消滅之情事，基於抵押權之從屬性，被告訴請確認系爭債權不存在，應認有
    即受確認判決之法律上之利益，參諸前揭說明，本件原告起訴聲明請求確認抵押
    債權不存在，應認適法，合先敘明。
二、原告起訴主張被告與主債務人徐振隆於八十五年八月二十八日簽有借貸契約，約
    定於八十七年八月二十七日清償，並以原告所有之系爭不動產為擔保、設定抵押
    權，設定登記時債權額雖為四百萬元，惟此乃借款人冀望利息部分亦能得償方為
    如此之登記，實際上債務人徐振隆於八十五年八月二十七日之借款日，僅借款三
    百萬元。而就該三百萬元之債務而言，主債務人於嗣後亦已清償，故系爭債權已
    不存在。而縱認系爭債權尚存在，依法保證人業已免其履行責任，蓋被告與主債
    務人徐振隆簽定借貸契約時，約定於八十七年八月二十七日清償，然到清償日時
    ，因主債務人無力清償，經協議約定於八十八年二月二十九日清償，被告同意債
    務人延期清償之允許，原告並未同意，亦未經被告告知，故依民法第七五二條、
    第七五五條之規定，原告就所擔保之債務不負保證責任等語；被告則以其確實分
    別於八十五年九月二十七日、八十六年二月二十五日開立三百萬元及一百萬元之
    支票與主債務人徐振隆，故系爭不動產所擔保之債權確係四百萬元，而該筆債權
    並未清償，徐振隆借錢時所開立之票據雖已由債務人取回，但係因該本票已到期
    ，故徐振隆又以一百萬元、一張三百萬元之台北區中小企業銀行支票換回原先開
    的本票，又被告每月雖有收到債務人以支票給付六萬元不等之金額，但那是本金
    之利息，非本金款項，系爭不動產擔保之債權有借據為證，原告同意於債務未清
    償時，由被告處分抵押物，原告主張其不需負保證之責並無理由等語資為抗辯。
三、原告主張被告與主債務人徐振隆於八十五年八月二十八日簽有借貸契約，約定於
    八十七年八月二十七日清償，並以原告所有之系爭不動產為擔保，設定抵押權登
    記，被告分別於八十五年九月二十七日、八十六年二月二十五日開立三百萬元及
    一百萬元之支票與徐振隆之事實，為兩造所不爭，並有原告提出之支票二紙、抵
    押權設定契約書、他項權利證明書為證，堪信原告此部分之主張為真實。是本件
    所應審究者，係兩造就系爭不動產設定抵押權擔保系爭債權之範圍，及嗣後是否
    有消滅之事由。
四、按抵押權所擔保之債權，原可由契約當事人自行訂定，此觀民法第八百六十一條
    但書之規定自明。故契約當事人如訂定以將來可發生之債權為被擔保債權，自非
    法所不許（最高法院四十七年台上字第五三五號判例可資參照）。消費借貸契約
    ，如約定於抵押權設定後始交付借用物，因將來已有返還借用物之債權存在，故
    當事人就借用物尚未交付前之消費借貸契約，設定抵押權，自無不可。查本件被
    告與主債務人間所訂定之消費借貸契約，已約定被擔保之債權為四百萬元，此為
    兩造所不爭，並有原告提出之抵押權設定契約書為證，故縱使被告與債務人徐振
    隆間係於八十五年八月二十七日簽立抵押權設定契約書，而被告嗣分別於八十五
    年九月二十七日、八十六年二月二十五日交付三百萬元及一百萬元之支票與徐振
    隆，仍無礙於抵押權從屬性要件之成立，故系爭不動產所擔保之債權，應認係四
    百萬元，是原告主張系爭不動產所擔保之債權係三百萬元云云，洵無理由。
五、次按因清償債務而對於債務人負擔新債務者，除當事人另有意思表示外，若新債
    務不履行時，其舊債務仍不消滅，民法第三百十九條定有明文。原告主張抵押債
    權已因清償而消滅之事實，固據提出本票一紙為證，惟為被告所否認，辯稱徐振
    隆借錢時所開立之本票雖已由債務人取回，但係因該本票已到期，故徐振隆又以
    台北區中小企業銀行迴龍分行為付款人之面額一百萬元及三百萬元支票各乙張換
    回最先開的本票等語，並提出與所述情節相符附於本院八十八年度拍字第一四六
    ０號卷內之前揭支票二紙為證，復參酌原告陳稱於所提出之面額三百萬、到期日
    為八十七年八月三十一日之本票到期日後，徐振隆仍有陸續給付被告票面金額六
    萬元、八萬元不等支票之情事，姑且不論交付票款所欲清償者為系爭債權或其利
    息，倘主債務人屆期已完全清償其債務而消滅時，自無再為給付之理，堪認原告
    主張抵押債權已因清償而消滅云云，要與事實不符，被告所持前開辯詞應可採信
    ，揆諸前揭法條規定，系爭不動產所擔保之債權於債務人就新債務清償前，仍係
    存在。再者，原告另以支票明細表三張為證，主張徐振隆就系爭借款有分期清償
    之事實，亦為被告所否認，並以每月雖有收到債務人徐振隆給付面額六萬元不等
    之支票款項，但那是本金之利息，非本金款項等語置辯。經查，依原告所提出之
    支票明細表三紙內容觀之，債務人徐振隆自八十五年九月十一日起至八十七年九
    月十二日止，分別以面額六萬元、四萬元不等支票給付予被告收受，總金額共有
    一百八十六萬元，縱認此部分款項係分期清償本金者，亦僅能部分清償本件債權
    額四百萬元本金，要無原告主張系爭債務已因清償而消滅情形甚明，復參以債務
    人徐振隆分三十五期共支付被告一百八十六萬元計之，年息約為百分之十五．九
    四，與一般民間消費借貸契約約定之利息相較，尚屬合理等情，應認被告之抗辯
    尚可採信，從而原告主張系爭債務已因清償而消滅，尚非有據。
六、再按所稱抵押權者，謂對於債務人或第三人不移轉占有而供擔保之不動產，得就
    其賣得價金受清償之權，此係為物之保證；而稱保證者，謂當事人約定，一方於
    他方之債務人不履行債務時，由其代負履行責任之契約，此係為人之保證，民法
    第八百六十條、第七百三十九條分別訂有明文。而民法第七百五十二條、第七百
    五十五條之定期債務保證責任之免除，乃專為人之保證而設，物之保證並不包括
    在內，是原告主張被告同意債務人延期清償，原告並未同意，依民法第七百五十
    二條、第七百五十五條之規定，原告就所擔保之債務不負保證責任等語，顯將人
    之保證與物之保證混為一談，容有誤會，故原告此部分之主張於法無據，尚不足
    採。
七、縱上所述，系爭不動產所擔保之債權為四百萬元，嗣後亦無因清償而消滅，原告
    復無法舉其他事證以明其說，其提起本件請求確認抵押債權不存在，於法尚有未
    合，應予駁回。
八、本件事證及法律關係已臻明確，兩造其餘攻擊、防禦方法及其他援用之證據，經
    本院審酌後，核與判決無影響，爰不另一一論述，併此敘明。
九、據上論結，本件原告之訴為無理由，依民事訴訟法第七十八條，判決如主文。
中      華      民      國    八十九    年      三      月     十六     日
                                            臺灣桃園地方法院民事第一庭
~B法      官  汪智陽
 右正本係照原本做成
如對判決上訴須於判決送達後二十日內向本院提出上訴
~B書  記  官  楊由漢
中      華      民      國    八十九    年      三      月    二十三    日


司法院資訊處製作；財團法人民間司法改革基金會備份。
